台灣高等法院民事判決　九十一年度上更(一)字第二六六號
　　上　訴　人　六和企業股份有限公司
　　法定代理人　鄭瑞鏜
　　被 上訴 人　甲○○
　　　　　　　　乙○○
右當事人間請求所有權移轉登記事件，上訴人對於中華民國八十九年十月四日臺灣桃
園地方法院八十九年度訴字第六六一號第一審判決提起上訴，經最高法院第一次發回
更審，本院判決如左：
    主    　文
原判決廢棄，發回原審法院。
    理   　 由
一、按第一審之訴訟程序有重大之瑕疵者，第二審法院得廢棄原判決，而將該事件發
    回原法院。但以因維持審級制度認為必要時為限。民事訴訟法第四百五十一條第
    一項定有明文。
二、查上訴人於原審起訴主張：上訴人於民國（下同）六十七年十一月一日向訴外人
    陳盛明、彭惠妹購買桃園縣楊梅鎮○○段水尾小段八七之一地號田地，信託登記
    所有權在訴外人鄭瑞騰名下，其承諾日後無條件辦理過戶，詎其於七十一年十二
    月十二日死亡，被上訴人為繼承人，於八十八年十二月二十九日辦理繼承登記，
    應有部分各二分之一，為此以起訴狀繕本之送達，為終止信託契約之意思表示，
    依信託法第六十五條第二款規定，信託財產歸屬上訴人，爰聲明請求被上訴人移
    轉登記系爭土地所有權予上訴人等語。因被上訴人於八十九年七月十九日第二次
    言詞辯論期日抗辯上訴人不得為田地之所有權登記名義人。上訴人即於同年九月
    二十日第三次言詞辯論期日變更聲明請求被上訴人移轉登記系爭土地所有權予上
    訴人之法定代理人鄭瑞鏜，被上訴人不同意其變更。嗣原審以原訴已臻成熟，其
    資料於變更之訴無可利用，如准予變更，將延滯訴訟為由，裁定駁回上訴人變更
    之訴，並以判決駁回上訴人之原訴。上訴人對原裁定及判決分別提起抗告及上訴
    後，於九十年一月四日具狀追加依民法第一百七十九條規定，聲明請求被上訴人
    移轉系爭土地所有權予鄭瑞鏜，被上訴人亦不同意追加。
三、按民事訴訟法第二百五十五條第一項第二款規定：「訴狀送達後，原告不得將原
    訴變更或追加他訴。但請求之基礎事實同一者，不在此限。」；同法第四百四十
    六條第一項規定：「訴之變更或追加，非經他造同意，不得為之。但第二百五十
    五條第一項第二款至第六款情形，不在此限。」。查：
(一)上訴人原起訴之原因事實及請求權基礎，為其與鄭瑞騰間之信託關係消滅後所生
    之信託物返還請求權，嗣未變更上開原因事實及請求權基礎，僅將聲明被上訴人
    應移轉土地所有權予上訴人，變更為移轉登記予鄭瑞鏜，依民事訴訟法第二百五
    十五條第一項第二款規定，無待被上訴人同意，應准予變更，則原訴訟因訴之變
    更而生撤回之效果，原審僅得就變更後之訴訟加以實體裁判。是原審裁定駁回上
    訴人變更之訴，並就原訴訟為實體判決，其訴訟程序有重大瑕疵，且有維持審級
    制度之必要，上訴人執此指摘原判決不當，求予廢棄，自屬有理由。爰將原判決
    廢棄，發回原審法院重行審理，以符法制。
(二)上訴人於發回前本院前審追加訴訟標的民法第一百七十九條規定，其起訴之原因
    事實亦為其與鄭瑞騰間之信託關係消滅後所生權利義務關係，依民事訴訟法第四
    百四十六條第一項規定，無待被上訴人同意，應准予追加。惟原判決已遭本院廢
    棄，該追加訴訟無所附麗，本院無庸加以裁判，應由原審於更審程序中一併審理
    ，附此敘明。
四、據上論結，本件上訴為有理由，依民事訴訟法第四百五十一條第一項，判決如主
    文。
中　　　華　　　民　　　國　　九十一　　年　　　十　　　月　　三十一　　日
                                民事第二庭
                            　　　　審判長法  官　尤  豐  彥
                            　　　　　　　法  官　魏  麗  娟
                            　　　　　　　法  官　翁  昭  蓉
右正本係照原本作成。
不得上訴。
中　　　華　　　民　　　國　　九十一　　年　　　十　　　月　　三十一　　日
　　　　　　　　　　　　　　  　　　　　　書記官  吳  美  貞
